最高法院刑事判決　　　　　　　　　　　　　　　八十七年度台上字第一七八八號
　　上　訴　人　丁○○
　　選任辯護人　蕭顯榮律師
　　上　訴　人　甲○○
　　　　　　　　丙○○
　　右　一　人
　　選任辯護人　林福順律師
　　上　訴　人　乙○○
　　　　　　　　戊○○
　　右　一　人
　　選任辯護人　劉家驥律師
右上訴人等因瀆職案件，不服台灣高等法院台中分院中華民國八十五年十月一日第二
審更審判決（八十四年度上更(一)字第二三三號，起訴案號：台灣台中地方法院檢察署
八十二年度偵字第一五一○八號），提起上訴，本院判決如左：
    主  文
原判決撤銷，發回台灣高等法院台中分院。
    理  由
本件原判決認定上訴人甲○○係台中市警察局第三分局立德派出所主管，上訴人丁○
○為該派出所之副主管，上訴人乙○○、丙○○、戊○○均為該派出所之警員，均係
依據法令從事公務之人員。緣被害人洪建中涉嫌多次帶女子至台中市○○街一九七號
香樹林飯店加以強暴，民國八十二年八月十八日十三時許，洪建中又帶同女子張侯瑜
蘭至香樹林飯店休息，該飯店之主任廖學斌見情況有異，乃向管區派出所即立德派出
所報案。由該所當日值班之警員藍甫民接受報案後，向主管甲○○報告，由甲○○命
戊○○、乙○○及丙○○三人前往處理。其三人乃前往香樹林飯店一九○八號洪建中
休息之房間按電鈴，進入後因盤查洪建中時，洪建中不願配合，且態度惡劣，遂由戊
○○、乙○○、丙○○等人將洪建中逮捕強制帶回，於回到立德派出所時，洪建中又
欲脫逃，而由在派出所之甲○○、丁○○及戊○○、乙○○、丙○○合力將洪建中抬
入派出所內，隨即由甲○○進行訊問，洪建中仍不願合作，且出言辱甲○○。甲○
○、丁○○、乙○○、丙○○、戊○○等五人，乃基於共同傷害之犯意聯絡，共同對
洪建中施暴力加以毆打，並由其五人強制將洪建中押往該派出所之地下室內，並對洪
建中上手銬及腳鐐，因洪建中仍加以反抗，而甲○○、丁○○、乙○○、丙○○、戊
○○等五人明知如對人體之胸部及腹部要害毆擊，足致人體內出血而死亡，且依當時
情形應為彼等所能預見，甲○○等卻仍對洪建中基於傷害之犯意加以毆打，致洪建中
二眼臉皮下瘀血、左耳後瘀血、右下巴擦傷、左側腹部擦傷及瘀血、左右上胸部瘀血
、二側腋凹部瘀血、二臀部外側瘀血、二肩上瘀血、二腕部瘀血、右大腿（近鼠蹊部
）瘀血、右上胸部有八公分×七公分皮下出血、右下胸部皮下出血、合併第七、八、
九根肋骨骨折、左胸部有七公分×六公分皮下出血、合併第四、五根肋骨骨折、腹腔
內積有多量血液，腸系膜有七公分×五公分、六公分×五公分挫裂創二處，創口周圍
漿膜下呈血腫變化、右上後腹腔漿膜下血腫，而有九公分×七公分挫裂創，左後腹腔
漿膜下血腫等傷害，嗣上訴人等因見洪建中臉色變黑有異，而於同日十三時三十五分
，由該派出所警員黃國龍、周毅仁及丙○○等人將洪建中抬往該派出所附近之惠民醫
院急救，再轉台中市澄清綜合醫院急救，延至同日十九時四十分許，洪建中終因胸、
腹腔內失血過多不治死亡等情，因而撤銷第一審關於丁○○科刑部分之判決及甲○○
、乙○○、丙○○、戊○○等諭知無罪部分之判決，改判論處上訴人等共同公務員假
借職務上之機會，傷害人之身體，因而致人於死罪刑，固非無見。
惟查：(一)、科刑判決書記載之犯罪事實，為論罪科刑適用法律之基礎，故凡於適用法
令有關之事項，必須詳加認定明確記載，然後於理由內明認定犯罪事實所憑之證據
及其認定之理由，使事實與理由及主文互相一致，方為合法。又刑法第二百七十七條
第二項前段傷害致人於死罪，係因犯罪致發生一定結果而加重其刑之加重結果犯，以
行為人能預見其結果之發生為要件。所謂能預見乃指客觀情形而言，與主觀上有無預
見之情形不同，若主觀上有預見而結果之發生又不違背其本意，則屬故意範圍。原判
決論處上訴人等共同公務員假借職務上之機會，傷害人之身體，因而致人於死罪刑，
然其事實欄係記載上訴人甲○○、丁○○、乙○○、丙○○、戊○○等五人，明知如
對人體之胸部及腹部要害毆擊，足致人體內出血而死亡，且依當時情形應為彼等所能
預見，上訴人等卻仍對被害人洪建中基於傷害之犯意加以毆打，致洪建中……，終因
胸、腹腔失血過多不治死亡等情。但對於上訴人等毆打被害人洪建中並發生死亡之結
果，究竟是明知並有意使其發生之直接故意，或是主觀上預見其發生，而其發生並不
違背其本意之間接故意，或僅是客觀上能預見其發生之加重結果犯，及上訴人等當時
是否有針對被害人之胸部及腹部要害毆擊，原判決均未詳加記載認定，已難資為判斷
其適用法律當否之依據。雖其理由內謂：按胸部及腹部為人體之要害，如予毆擊，足
致人體內出血而死亡，且依當時情形為彼等所能預見，上訴人等卻仍對被害人毆擊，
雖上訴人等與被害人亦無仇隙，其等毆打被害人應係以傷害之犯意甚明，惟毆打被害
人致死，既為傷害當時所能預見，核彼等所為均係犯刑法第二百七十七條第二項前段
之傷害致人於死罪等語。但對所謂「所能預見」，究竟是主觀上之「能預見」或客觀
上「有預見之可能」，亦未詳加剖析釐清，遽論以上開之罪，亦難謂為適法。(二)、科
刑判決所認定之事實，與所採之證據，不相適合，即屬證據上理由矛盾，其判決當然
為違背法令。且刑事訴訟法上所謂認定犯罪事實之證據，係指足以證明被告確有犯罪
行為之積極證據而言，該項證據必須適合於被告犯罪事實之認定，始得採為斷罪之證
據。原判決依證人劉文德於偵查中證稱：「（當天）我只停留幾秒鐘，看見有人晃來
晃去，講話很大聲，我便跑出來，有聽見有人三字經，並有兩三個警員與一個平常
百姓推來推去。」等語（見偵查卷第六十三頁正面），認定被害人洪建中由上訴人等
合力將其抬入立德派出所，由甲○○進行訊問，仍不願合作，且出言辱甲○○，上
訴人等乃基於共同傷害之犯意聯絡，共同對洪建中施暴力加以毆打等情。然查劉文德
上開證言係陳述見兩、三個警員與一個百姓推來推去。則其所指兩、三個警員是否有
本件之上訴人等五人在內，所謂推來推去，是否有加以毆打之行為，均有欠明瞭而待
究明。乃原判決未詳加調查釐清，遽為上開認定，難謂無證據上理由之矛盾。(三)、有
罪之判決書，對於被告有利之證據不採納者，應於理由內說明其理由，刑事訴訟法第
三百十條第二款定有明文。上訴人戊○○、乙○○均否認至立德派出所地下室參與毆
打被害人洪建中，而證人張侯瑜蘭證稱：「（洪建中被帶入地下室，戊○○在做何事
）他一直在幫我做筆錄。」「他（乙○○）一直在那裡辦公，沒有跟到地下室去。」
（見第一審卷第八十一頁）；黃國龍證稱：「丁○○帶洪建中到地下室，我、甲○○
、丙○○先後跟下去。」「戊○○、乙○○從頭到尾均無到地下室去。」；周毅仁證
稱：「甲○○叫我和丁○○把洪建中帶到地下室保護，洪建中就拉拉扯扯，丁○○用
手扳住洪建中的脖子，拉下地下室，我、甲○○、黃國隆（龍）、丙○○也跟著下去
。」曾朝任證稱：「被害人被帶回來，戊○○在做筆錄。」藍甫民證稱：「我只知有
三個人，丙○○、黃國龍、丁○○（把洪建中抬入地下室）。」（見第一審卷第五十
頁正面、第五十一頁背面、第八十一頁背面、第八十二頁正面、第一三四頁背面）。
共同被告丙○○供稱：「丁○○、黃國龍、周毅仁將洪建中帶到地下室，我與巡官（
甲○○）也尾隨下去。」甲○○供稱：「當時丁○○從樓上下來就用手扳住他（洪建
中）的脖子，把他托（拖）到地下室，當時我、丙○○、周毅仁、黃國龍也跟著到地
下室。」丁○○供稱：「甲○○命我將洪建中抬到地下室，抬的人有甲○○、黃國隆
（龍）、周毅仁及我四人，丙○○跟乙○○也跟到地下室。」「乙○○有到一樓到地
下室樓梯中間，戊○○未到地下室。」（見第一審卷第十九頁正面、第二十頁正面、
原審上訴字卷第一宗第四十七頁正面、第五十四頁正面）各等語。對此有利於上訴人
戊○○、乙○○之證據何以不足採信，原判決未詳加審酌說明，僅泛稱證人黃國龍、
周毅仁、曾朝任、張侯瑜蘭、藍甫民之證言與事實及經驗法則均不符，黃國龍、周毅
仁、曾朝任及藍甫民均為立德派出所之員警，難免有護同仁之情事，自不足採信云
云。然究竟上開證人之證言之內容為何，其與何事實、何經驗法則不符，及黃國龍等
係護何上訴人，均未加以闡述說明，即不加採信，亦有可議。(四)、無期徒刑不得加
重，刑法第六十五條第一項定有明文。上訴人等所犯刑法第二百七十七條第二項前段
傷害致人於死罪，其法定本刑為無期徒刑或七年以上有期徒刑。乃原審於依刑法第一
百三十四條前段之規定加重其刑時，未將無期徒刑部分除外，併予加重，難謂無適用
法則不當之違誤。上訴人等分別提起上訴指摘原判決不當，尚非無理由，應認仍有撤
銷發回之原因。
據上論結，應依刑事訴訟法第三百九十七條、第四百零一條，判決如主文。
中      華      民      國    八十七    年      五      月    二十一    日
                              最高法院刑事第七庭
                                  審判長法官  董  明  霈
                                        法官  丁  錦  清
                                        法官  賴  忠  星
                                        法官  林  茂  雄
                                        法官  王  居  財
      右正本證明與原本無異
                                              書  記  官
中      華      民      國    八十七    年      五      月    二十七    日
